臺灣雲林地方法院刑事判決　　　　　　　 95年度易字第228號
公　訴　人　臺灣雲林地方法院檢察署檢察官
被　　　告　丙○
　　　　　　　　　國民
上列被告因侵占案件，經檢察官聲請簡易判決處刑（95年度偵字
第394 號），本院斗六簡易庭認為應依通常程序審理，移送本院
刑事普通庭（簡易庭案號：96年度六簡字第153 號），本院判決
如下：
    主  文
丙○無罪。
    理  由
壹、公訴意旨略以：
    被告丙○於民國92年6 月10日起邀集丁○○等25人為會員成
    立民間合會（下稱本案合會），由其擔任會首，不含會首共
    計32會，約定每會為新臺幣（下同）10,000元，於每月10日
    晚上8 時開標，會期迄95年2 月10日止。嗣於94年6 月10日
    ，該合會因故無法繼續進行，被告基於會首之身分，於合會
    無法繼續進行時，應連同自己及已得標會員應給付之各期會
    款，於每屆標會期日平均交付於未得標之會員，在未交付前
    ，應保管會款，對其喪失、毀損，應負責任，詎被告因擔任
    其他合會之會首，且該其他合會亦因故無法進行後，致其財
    務狀況不佳，須現金週轉，於收取丁○○所參與合會之得標
    會員會款160,000 元後，竟於94年6 月間起，在不詳地點，
    意圖為自己不法之所有，易持有為所有之意思，予以侵占挪
    用，供清償其擔任其他合會會首之債務，因而認被告涉犯刑
    法第335 條第1 項侵占罪嫌。
貳、檢察官提出之證據：
    一本案合會會員名單1份。
    二被告另邀集之每會20,000元之合會會員名單1份。
    三刑事告訴狀、債權讓與暨動產抵押契約書、繳款資料各1
      份。
    四被告於94年11月18日於檢察官面前之供述筆錄，及該次偵
      訊錄音光碟譯文各1份。
    五被告於96年1 月10日、96年2 月8 日於檢察官面前之供述
      筆錄。
    六證人丁○○、洪鄉（原名乙○○）、甲○○於本院審理
      時之證述。
、被告之辯解略以：
    我沒有侵占告訴人的錢，停會之後，我跟所有會員講好，每
    個月給他們10,000元，總共160,000 元，其他會員都願意接
    受，但我拿給告訴人，他不接受，他要求我給付240,000 元
    ，我沒有辦法。
肆、本院之判斷：
    一證據能力部分：
      被告對檢察官所舉書面供述證據，於審判程序同意作為證
      據，本院審酌該等書面陳述作成時之情況，認為適當，依
      刑事訴訟法第159 條之5 第1 項之規定，認有證據能力。
    二按「犯罪事實應依證據認定之，無證據不得認定犯罪事實
      。」刑事訴訟法第154 條第2 項定有明文。檢察官就被告
      犯罪事實，應負舉證責任，並指出證明之方法。因此，檢
      察官對於起訴之犯罪事實，應負提出證據及說服之實質舉
      證責任；倘其所提出之證據，不足為被告有罪之積極證明
      ，或其指出證明之方法，無從說服法院以形成被告有罪之
      心證，基於無罪推定之原則，自應為被告無罪判決之諭知
      ，最高法院著有92年臺上字第128 號判例要旨可資參照。
      又刑法上所謂侵占罪，以被侵占之物，先有法律或契約上
      之原因在其持有中者為限，否則不能成立侵占罪，上訴人
      並未受該公司或其他股東之委任，如上訴人僅為窯爐之承
      租人，在上述期間內縱有掌管所屬其餘股東翁芳梅等人應
      受分配之公司盈餘未予分配，能否論以業務侵占罪，非無
      研求之餘地，最高法院52年臺上字第1418號判例要旨、83
      年度臺上字第670 號判決要旨亦足供參詳。
    三次按「民事，法律所未規定者，依習慣；無習慣者，依法
      理。」「稱合會者，謂由會首邀集二人以上為會員，互約
      交付會款及標取合會金之契約。其僅由會首與會員為約定
      者，亦成立合會。前項合會金，係指會首及會員應交付之
      全部會款。會款得為金錢或其他代替物。」「首期合會金
      不經投標，由會首取得，其餘各期由得標會員取得。」「
      會員應於每期標會後三日內交付會款。會首應於前項期限
      內，代得標會員收取會款，連同自己之會款，於期滿之翌
      日前交付得標會員。逾期未收取之會款，會首應代為給付
      。會首依前項規定收取會款，在未交付得標會員前，對其
      喪失、毀損，應負責任。但因可歸責於得標會員之事由致
      喪失、毀損者，不在此限。會首依第二項規定代為給付後
      ，得請求未給付之會員附加利息償還之。」「因會首破產
      、逃匿或有其他事由致合會不能繼續進行時，會首及已得
      標會員應給付之各期會款，應於每屆標會期日平均交付於
      未得標之會員。但另有約定者，依其約定。會首就已得標
      會員依前項規定應給付之各期會款，負連帶責任。會首或
      已得標會員依第一項規定應平均交付於未得標會員之會款
      遲延給付，其遲付之數額已達兩期之總額時，該未得標會
      員得請求其給付全部會款。第一項情形，得由未得標之會
      員共同推選一人或數人處理相關事宜。」民法第1 條、第
      709 條之1 、第709 條之5、第709 條之7 及第709 條之9
      亦分別定有明文。依上開民法規定，合會進行中，除首期
      合會金為會首所有之外，其餘合會金由得標會員取得，係
      得標會員所有之物，會首依法應代為收取會款交付與得標
      會員，在交付得標會員前，有保管會款之責。然合會因故
      停會，無法繼續標會後，關於已得標會員（下稱死會會員
      ）及會首應繳交若干會款與活會會員及如何繳交等問題，
      民法設有第709 條之9 之特別規定，自應優先於同法第70
      9 條之7 適用。依民法第709 條之9 規定，除另有約定者
      外，合會停會後，會首及死會會員應給付之各期會款，應
      於每屆標會期日平均交付於未得標之會員（下稱活會會員
      ），會首就已得標會員依前項規定應給付之各期會款，負
      連帶責任；而會首及死會會員給付會款與活會會員事宜，
      得由活會會員共推1 人或數人處理。從而，合會停會後，
      除會員間及會首另有約定外，會首僅須於每屆標會期日，
      將應給付之各期會款，平均給付與活會會員，並就死會會
      員應給付之各期會款負連帶責任。至向會首及死會會員收
      取會款，則係由活會會員間共推1 人或數人代為處理。故
      依民法之規定，在無特別約定之情況下，會首在法律上並
      無代為處理合會停會後會款之權限及責任，與民法第709
      條之7 第2 項之規定，會首於每期標會後3 日內，代得標
      會員收取會款，使會首基於法律上之原因持有得標會員得
      標會款之情形不同。
    四被告於92年6 月10日起邀集告訴人丁○○等25人為會員成
      立本案合會，由其擔任會首，不含會首共計32會，約定每
      會為10,000元，採內標制，於每月10日晚上8 時開標，會
      期迄95年2 月10日止，嗣於94年5 月間，因會首即被告遭
      2 名會員倒會，其另邀集之20,000元合會亦遭3 名會員倒
      會，經濟陷入困境，本案合會無法繼續進行，被告遂於94
      年6 月10日停止合會，停會前，活會會員丁○○已繳交24
      期會款共計約十四餘萬元等情，業據證人丁○○、洪鄉
      （死會會員）、甲○○（活會會員）於本院審理時證述明
      確，核與被告於本院審理時之供述相符，並有本案合會會
      員名單1 份附卷可參，堪認定為真實。而被告於停會後，
      繼續向洪鄉（參與2 會）、黃繡玲（參與2 會）、張宏
      廣及志明等6 會死會會員（以下稱洪鄉等6 會死會會
      員）收取剩餘9 期會款，每人每月收取10,000元，收取9
      月，共計540,000 元，再轉交與活會會員謝春樹（參與3
      會）、曹美琴及林慶芳（下稱謝春樹等5 會活會會員），
      並同意甲○○、陳秋瑛（參與2 會）逕自向死會會員賴能
      催、黃大山收取剩餘9 期會款，共計180,000 元，然被告
      未給付任何會款與丁○○等情，亦據被告坦白承認，並有
      證人丁○○、洪鄉、甲○○於本院審理時之證述可以佐
      證，亦堪信為真。
    五關於本案合會會首即被告與其他死會會員於停會後依民法
      應給付與活會會員丁○○之合會款項應如何處理，證人丁
      ○○於本院審理時證稱：被告在94年5 月份說要終止這個
      會，我跟他說會停掉之後，依據民法之規定，會首不能再
      收會款，要給我們這些活會會員去收錢；被告要我同意讓
      他繼續跟死會會員收錢，他總共要給我160,000 元，每個
      月交付10,000元，剩下的他看看是否有錢再給我，我不願
      意接受，我要他將所有會員資料給我，我希望會員間共推
      1 人出來收錢，我怕被告向死會會員收錢之後會占為己有
      所以我不同意由被告去收錢，我沒有委託被告去代收會款
      。被告於本院準備程序及審理時亦供稱：停會之後，我和
      丁○○以外之其他活會會員都達成和解，由我去向死會會
      員收錢，再交付給活會會員每人每月10,000元，共計160,
      000 元，但丁○○不同意，我要給丁○○錢，他也不收。
      依證人丁○○之證述及被告之供述可知，丁○○知悉民法
      規定停會後，會首已無代收會款之權利與責任，丁○○亦
      因和解金額及給付方式無法與被告達成合致，拒絕由被告
      代向死會會員收取會款。故丁○○與被告之間，關於停會
      後會款之收取及交付，並無特別約定存在，亦即丁○○並
      未委託被告向死會會員代收會款，被告與丁○○就會款收
      取一事，未存在信賴或委託關係。被告雖為本案合會會首
      ，於停會後，並無法律或契約上之原因，代丁○○向死會
      會員收取會款，被告於合會無法繼續進行後，僅須於每屆
      標會期日，將應給付之各期會款，平均給付與丁○○及其
      他活會會員，並就死會會員應給付之各期會款對丁○○負
      連帶責任，而無代丁○○向死會會員收取會款之義務。被
      告縱仍繼續向8 會死會會員收取會款，對丁○○而言，自
      非基於法律上或契約上之原因持有會款。
    六丁○○於本院審理時雖陳稱：我實際上繳了24會，應該有
      24個死會，扣除死亡及逃匿的2 個會員，應該還有22個死
      會，被告在停會後可以向22個死會會員每會每月收取10,0
      00元會款，但卻沒有交付給活會會員，錢應該是被被告挪
      用了。然被告於停會後僅向洪鄉等6 會死會會員每會每
      月收取10,000元之會款，共收取540,000 元，並同意甲○
      ○、陳秋瑛（參與2 會）逕自向死會會員賴能催、黃大山
      收取剩餘9 期會款，共計180,000 元；死會會員中，楊東
      揚繳交6 、7 期會款後即逃匿，劉瓊英亦已死亡等情，業
      據被告於檢察官面前供述明確。檢察官亦未提出其他證據
      ，證明被告於停會後，除洪鄉等6 會死會會員及賴能催
      、黃大山、楊東揚、劉瓊英並被告自己等死會會員以外，
      繼續向其餘13會死會會員收取會款，自難認被告於停會後
      ，可向全部死會會員收取會款，用以支付活會會員。從而
      ，丁○○以此指摘被告侵占會款，自失所據。
    七被告原雖欲代丁○○、甲○○、陳秋瑛（參與2 會）及謝
      春樹等5 會活會會員，向洪鄉等6 會死會會員及賴能催
      、黃大山等死會會員，每人每月收取10,000元，再轉交與
      丁○○等9 會活會會員，於96年6 月停會後向洪鄉等6
      會死會會員收取第1 期會款後，被告曾提出10,000元欲給
      付丁○○，然丁○○拒絕收受等情，亦為被告於檢察官面
      前及本院準備程序中供述明確，核與證人丁○○於本院審
      理時之證述相符。是被告原基於代丁○○等9 會活會會員
      向死會會員收取會款之意思，於停會後向部分死會會員收
      取第1 期會款後，確實提出10,000元會款欲給付與丁○○
      ，然丁○○因不同意被告提出之和解方案而拒絕收受，並
      明確表示不同意被告代其向死會會員收取會款，自難認被
      告最終未將收取之停會後第1 期會款交與丁○○，即有為
      自己或第三人不法所有之意圖。至被告於停會後第2 個月
      繼續向洪鄉等6 會死會會員每人每月收取10,000元，再
      轉交與謝春樹等5 會活會會員，並同意甲○○、陳秋瑛（
      參與2 會）逕向死會會員賴能催、黃大山收取剩餘之會款
      ，此係基於被告與洪鄉等6 會死會會員、賴能催、黃大
      山及活會會員甲○○、陳秋瑛、謝春樹、曹美琴、林慶芳
      等人之約定所為，其等之約定雖未經丁○○之同意，對丁
      ○○不生效力。則被告與丁○○之間仍無法律或契約上之
      關係，被告未將所收得之會款交付丁○○，仍與侵占罪之
      構成要件有間。且依現有之證據，實難認被告於丁○○明
      白表示拒絕由其代收會款之情況下，主觀上仍有為丁○○
      代收會款之意思，故其向洪鄉等6 會死會會員收取之會
      款，即非丁○○所有。再者，被告所收取之死會會員會款
      ，亦如數給付與前揭謝春樹等活會會員，難認被告有何不
      法所有之意圖。
    八檢察官另提出被告涉嫌違反動產擔保交易法案件之刑事告
      訴狀、債權讓與暨動產抵押契約書、繳款資料，及被告於
      檢察官面前之供述筆錄等證據，證明被告於停會後仍繼續
      繳交車款與貸款銀行，卻未給付會款與丁○○，顯係將會
      款挪作他用，侵占入己。然如前所述，本案合會停會後，
      丁○○與被告並未約定由被告向死會會員代收所餘會款，
      被告依法或契約約定並無代丁○○向死會會員收取會款之
      義務。被告向洪鄉等6 會死會會員收取會款，並同意活
      會會員甲○○、陳秋瑛向死會會員賴能催、黃大山收取剩
      餘會款之行為，在丁○○明確拒絕被告代收之情況下，被
      告主觀上有無代丁○○收取會款之意思，即有疑問。故被
      告向洪鄉等6 會死會會員收取之會款，應非直接歸屬於
      丁○○所有，丁○○依法僅得於每屆標會期日向被告請求
      平均給付會款與丁○○及其他活會會員，並得要求被告與
      其他死會會員負連帶給付之責。又被告於92年12月9 日，
      以動產擔保附條件買賣方式，向和潤企業股份有限公司（
      下稱和潤公司）購買車號B9-5796 號自小客車1 部，約定
      分期付款本金為300,000 元，分36期給付，1 期給付9,96
      4 元，總價358,704 元，並約定價金付清前，僅得先占有
      該車，該車所有權仍屬於和潤公司所有，有債權讓與暨動
      產抵押契約書1 份附卷可參。是被告於94年6 月10日停會
      後對和潤公司亦負有清償借款之債務。再者，本案合會會
      員楊東揚繳交6 、7 期會款後即逃匿，劉瓊英亦已死亡，
      被告就本案合會除應繳納自己參與之2 會會款外，尚須負
      擔楊東揚及劉瓊英應繳納之會款；而被告另邀集之20,000
      元合會部分，亦有3 會死會會員倒會，被告每期除應繳納
      自己參與之2 會會款外，尚須負擔3 會死會會員應繳納之
      會款，故被告於本院審理時供稱其於本案合會停會時，已
      陷入經濟困境等語，尚非虛妄。然丁○○對被告之會款請
      求權，僅為一般債權，並無優先受償之權利，被告自得依
      其自由意志，於眾多債權人中，選擇清償之對象及數額，
      尚難僅憑被告選擇向和潤公司清償車貸，即認被告有侵占
      丁○○所有會款之行為。
    九綜上所述，停會後，被告與丁○○間就死會會員會款之收
      取，並無委託或信賴關係存在，被告在法律或契約上並無
      代丁○○向死會會員收取會款之義務或權限，被告於合會
      停會後，仍向洪鄉等6 會死會會員收取會款，並同意活
      會會員甲○○、陳秋瑛向死會會員賴能催、黃大山收取剩
      餘會款，並非基於法律或契約上之原因持有丁○○所有之
      會款。且被告於停會後向洪鄉等6 會死會會員收取第1
      期會款後，確實有將收取之10,000元會款交與丁○○之意
      思，然為丁○○所拒絕，故被告雖未將收取之會款交與丁
      ○○，主觀上亦無為自己不法所有之意圖，自與侵占罪之
      構成要件有間。檢察官所提出之證據，或其指出證明之方
      法，未能使本院之心證達到確信其為真實之程度，就被告
      是否涉犯刑法第335 條侵占罪，仍有合理懷疑之存在，本
      件應僅屬被告與告訴人之民法上債權債務關係，尚未有刑
      事不法之確信，揆諸前揭法條及判例意旨，應為被告無罪
      判決之諭知。
伍、適用之法律：
    依刑事訴訟法第452 條、第301 條第1 項，判決如主文。
中　　華　　民　　國　　96　　年　　4 　　月　　30　　日
                  刑事第五庭    審判長法  官 侯 廷 昌
                                      法  官 藍 家 偉
                                      法  官 楊 欣 怡
以上正本證明與原本無異。
如不服本判決，應於判決收受後10日內，向本院提出上訴狀（須
附繕本）。
                                      書記官 洪 秀 虹
中　　華　　民　　國　　96　　年　　5 　　月　　1 　　日
